臺灣臺中地方法院刑事判決　　　　　　　　　　　　九十二年度訴緝字第五一二號
　　公　訴　人　臺灣臺中地方法院檢察署檢察官
　　被　　　告　甲○○
右列被告因妨害兵役案件，經檢察官提起公訴（八十五年度偵字第六三四三號），本
院判決如左：
    主  文
甲○○無罪。
    理  由
一、公訴意旨略以：被告甲○○係役齡男子，原住於台中市○○○路三七六之三號，
    意圖避免徵兵處理，遷出上開處所，無故不依規定申報，致使台中市政府所發，
    指定應於八十四年十二月十九日入營服役之徵集令無法送達，致未能辦理徵集，
    因認被告涉犯妨害兵役治罪條例第三條第五款之罪等語。
二、按犯罪事實應依證據認定之，無證據不得推定其犯罪事實，刑事訴訟法第一百五
    十四條第二項定有明文。而刑事訴訟法上所謂認定犯罪事實之證據，係指足以認
    定被告確有犯罪行為之積極證據而言；如未能發現相當證據或證據不足以證明，
    自不能以推測或擬制之方法，以為裁判基礎；認定犯罪事實所憑之證據，無論係
    直接證據或間接證據，其為訴訟上之證明，須於通常一般之人均不致有所懷疑，
    而得確信其為真實之程度者，始得據為有罪之認定，倘其證明尚未達到此一程度
    ，而有合理之懷疑存在，復無其他調查途徑可尋，法院即應為無罪之判決（最高
    法院二十九年上字第三一○五號、四十年台上字第八十六號、七十六年台上字第
    四九八六號判例參照）。次按妨害兵役治罪條例於九十一年六月二十六日經總統
    公布，同年月二十八日生效，修正前之第三條第五款係規定：「役齡男子意圖避
    免徵兵處理，而有居住處所遷移，無故不申報，致未能辦理身家調查、徵兵檢查
    、抽籤或徵集者，處五年以下有期徒刑。」，修正後之同條款則規定：「役齡男
    子意圖避免徵兵處理，而有居住處所遷移，無故不申報，致未能接受徵兵處理者
    ，處五年以下有期徒刑。」，比較該條款修正前後之規定，其犯罪構成要件無異
    ，僅係用語不同，亦即依修正前後之該條款規定，行為人除需有居住處所遷移，
    無故不申報，致未能接受徵兵處理之客觀事實外，其主觀上尚需有「避免徵兵處
    理」之意圖（目的犯），始能成立犯罪。
（一）公訴意旨認被告涉犯上開妨害兵役罪嫌，無非以：被告經按台中市○○○路三
      七六之三號其當時設籍住所傳訊而未到庭，故其所在不明已無從傳喚，而其居
      住處所遷移不報，致使徵集令無法送達未能辦理徵集之事實，有原徵集令、徵
      集令回執、兵籍表及戶籍登記簿謄本各一份附卷可稽，為其依據。訊據被告堅
      決否認前揭犯行，辯稱：伊在韓國參加考試，未至臺灣前即考上中山醫學院，
      就讀大學時係僑生，不知道僑生必須服兵役，亦不知其他僑生有無服兵役，唸
      書時因房租很貴，有時跟室友處不好，且學費很貴需要半工半讀，所以也時常
      搬家，不知道要向戶籍機關申報，也沒有人告訴伊必須這樣做，當時是跟同學
      住一起，後來因伊兩科沒有及格，學校開會決定伊不能畢業，伊在學校聽到這
      個消息，當天就到台北了，也沒有再跟同學連絡，伊遷出上開居住處所未依規
      定申報，係生活所需，並非意圖避免徵集等語。
（二）經查：
      (1)被告原設籍於上開住所，遷離後未依規定申報，致使臺中市政府通知其應於
        八十四年十二月十九日入營服役之徵集令無法送達之事實，固據被告於本院
        審理時坦承不諱，並有原徵集令、徵集令回執、兵籍表及戶籍登記簿謄本各
        一份附於偵查卷可稽，然不能據此推測其係意圖避免徵兵處理，始未依規定
        申報。此外，公訴人並未提出其他積極之證據，證明被告遷出上開居住處所
        未依規定申報，確係意圖避免徵集。
      (2)被告原係僑居於韓國之僑民，有僑民暨僑生役男管理名冊附卷可稽（見偵查
        卷第六頁）。按「具有役齡男子身分之僑民，自返回國內徵兵地區之翌日起
        ，屆滿一年時，其應列入徵集年次範圍者，應依法辦理徵兵處理，徵集服役
        。」，九十一年十二月三十日修正前之歸化我國國籍者及歸國僑民服役辦法
        第二條第一項前段定有明文。該條但書復規定於一定情形之下，如：因患病
        未癒未能按時返回原僑居地，經公立醫療機構證明者、因處理公務未能按時
        反回僑居地，經有關機關證明者、僑生畢業因其就讀科系必須實習以增加創
        業技能，得檢具實習證明，經僑務主管機關認可者，得暫不徵集；同法第六
        條復規定：「具有役齡男子身分之僑生，已在學校畢業或因故離校尚未返回
        原僑居地者，自其畢業或因故離校之翌日起三十日內，原就讀學校應造送僑
        生離校名冊通知各該生戶籍所在地直轄市、縣（市）政府，屆滿一年時其應
        列入徵集年次範圍者，依法辦理徵兵處理徵集服役。但屆滿一年後有合於第
        二條之規定者，得暫不徵集。」。依此規定，僑民屆役齡是否需服兵役，與
        一般國民不盡相同，且僑民居留於僑居地，因各國之兵役制度不同，亦不必
        然需服役，被告當時既為僑生，又無證據顯示其曾受告知需服役之相關規定
        ，其未必知悉自返國翌日起，屆滿一年，或有上開因故離校未返回原僑居地
        需服兵役之規定，被告辯稱：當時伊不知僑生需服役等語，並非無據。其次
        ，被告於七十四年十月十六日進入私立中山醫學院就讀牙醫系一年級，七十
        五年二月十九日設籍於台中市○○區○○里○○路○段十七之八十號四樓（
        嗣因行政區○○○○○里○○鄰○○○路○段三七六之三號）租屋處，七十
        七年二月二十五日休學至七十八年九月二十日復學，再於七十九年二月十六
        日休學至七十九年九月十七日復學，嗣於八十四年十月二日經該校退學而離
        校之事實，有僑民暨僑生役男管理名冊、戶籍謄本、私立中山醫學院函及該
        校醫學院離校僑生學生名冊、台中市南屯區僑民僑生徵集服役通知書附卷可
        憑（見偵查卷第六、七、九、十一、十四頁）。被告當時係因租賃之關係而
        設籍於該址（房東為賴國澤），而臺灣醫學院學費之昂貴為公眾所周知之事
        實，大學生為支付學費及房租，半工半讀，於就學期間多次更換租屋處所之
        情形，亦所在多有，一般出生長大於國內之國民，有時亦不知更換租屋處所
        需向戶政機關申報，遑論僑生，參酌被告於就學期間確有數度休學、復學之
        情形，足見被告求學過程確實不順利，被告辯稱：伊遷出上開居住處所未依
        規定申報，係生活所需，並非意圖避免徵集等語，應可採信。
三、綜上所述，本件公訴人所舉之證據，均無法證明被告係意圖避免徵集而遷離住居
    處所未依規定申報，此外，復查無其他積極之證據足資證明被告確有公訴人所起
    訴之前揭犯行，被告之犯罪事實即屬不能證明，依法自應諭知無罪之判決。
據上論斷，應依刑事訴訟法第三百零一條第一項判決如主文。
本案經檢察官張溢金到庭執行職務。
中      華      民      國    九十三    年      三      月    二十五    日
                              臺灣臺中地方法院刑事第十一庭
                                  審判長法  官  蔡  名  曜
                                        法  官  郭  書  豪
                                        法  官  黃  渙  文
右正本證明與原本無異。
如不服本判決，應於送達後十日內向本院提出上訴狀 （須附繕本） ，上訴於台灣高
法院台中分院。
                書記官
中      華      民      國    九十三    年      三      月    二十五    日
